臺灣高等法院高雄分院民事判決　　　　　 93年度上字第107號
上　訴　人　台灣新光商業銀行股份有限公司
法定代理人　梁成金
訴訟代理人　林展義律師
訴訟代理人　甲○○
被上訴人　　丁○○
　　　　　　　　　　　　三八號
　　　　　　丙○○
　　　　　　　　　　　　三八號
　　　　　　乙○○
　　　　　　　　　　　　之一
上列三人共同
訴訟代理人　鍾治漢律師
上列當事人間請求塗銷抵押權登記事件，上訴人對於民國93年5
月11日臺灣屏東地方法院92年度訴字第688 號第一審判決提起上
訴，本院於94年1 月18日言詞辯論終結，判決如下：
    主  文
原判決廢棄。
確認被上訴人丁○○、丙○○與被上訴人乙○○間就坐落如附表
所示不動產向屏東縣屏東地政事務所以89年屏登字第232220號所
為新台幣參佰萬元之抵押權設定契約所擔保之債權不存在。
被上訴人乙○○應將前項抵押權登記塗銷。
第一、二審訴訟費用由被上訴人負擔。
    事實及理由
一、本件上訴人起訴主張：上訴人係於88年7月1日由保證責任屏
    東市第一信用合作社（下稱屏東一信）與臺中市第六信用合
    作社（下稱臺中六信）合併改制成立。被上訴人丁○○前於
    85 年11 月6 日以其子即被上訴人丙○○為保證人，向屏東
    一信借貸新台幣（下同）10,300,000元及7,600,000 元等二
    筆款項，約定期限為87年1 月6 日，嗣期滿雙方合意展期至
    90年1 月6 日，惟被上訴人丁○○自89年9 月6 日起即停止
    繳息，經上訴人起訴並以其擔保品取償，迄今尚欠17,668,5
    62元及利息等。詎丁○○、丙○○為避免所有如原判決附表
    所示之不動產（下稱系爭不動產）遭執行取償，竟與被上訴
    人乙○○通謀而為虛偽意思表示，於89年11月23日將系爭不
    動產設定最高限額抵押權300 萬元（下稱系爭抵押權）予乙
    ○○，爰依民法第87條第1 項、第113 條、第242 條、第18
    4 條之代位回復原狀、侵權行為等法律關係之規定，先位聲
    明請求被上訴人乙○○塗銷就系爭不動產設定之抵押權。又
    縱被上訴人間之設定行為非通謀虛偽意思表示，然渠等就行
    為損害上訴人之債權亦已明知，依民法第244 條第1 項、第
    2 項規定，上訴人亦得以備位聲明請求撤銷被上訴人間就系
    爭不動產所為之系爭抵押權設定契約，並依同條第四項之規
    定請求被上訴人乙○○塗銷系爭抵押權登記等情。原審為上
    訴人敗訴之判決，其上訴聲明：求為判決：(一)原判決廢棄。
    (二)上開廢棄部分，請改判：1.先位聲明：(1)確認被上訴人丁
    ○○、丙○○與被上訴人乙○○間就坐落如附表所示不動產
    向屏東縣屏東地政事務所以89年屏登字第232220號所為300
    萬元之抵押權設定契約所擔保之債權不存在。(2)被上訴人乙
    ○○應將前項抵押權登記塗銷。2.備位聲明：(1)被上訴人丁
    ○○、丙○○與被上訴人乙○○間就坐落如附表所示不動產
    ，向屏東縣屏東地政事務所以89年屏登字第232220號所為30
    0 萬元抵押權設定契約應予撤銷。(2)被上訴人乙○○應將前
    項抵押權登記塗銷。
二、被上訴人則以：被上訴人丁○○、丙○○確於89年11月23日
    向被上訴人乙○○借款300萬元而設定系爭抵押權予乙○○
    為擔保，並分別於89年11月24日、同年月30日、90年1月18
    日經匯款100萬元、145萬元、現金收受55萬元，並非通謀之
    虛偽意思表示。而被上訴人乙○○取得系爭不動產抵押權係
    本於有償行為，於設定時對丁○○、丙○○與上訴人間之借
    貸及繳息情形並不知情，遑論有何詐害債權行為等語，資為
    抗辯。其答辯聲明：求為判決：上訴駁回。
三、首查上訴人聯信商業銀行股份有限公司已更名為「台灣新光
    商業銀行股份有限公司」，其法定代理人亦變更為「梁成金
    」，此有行政院金融監督管理委員會93年10月22日金管銀(六)
    字第0930030550號函及股份有限公司變更登記表一份在卷可
    稽（見本院卷第147、148頁），爰將上訴人之名稱變更為「
    台灣新光商業銀行股份有限公司」，合先敘明。
四、兩造不爭執之事項：
  (一)被上訴人丁○○於85年11月6 日以被上訴人丙○○為連帶保
    證人，向上訴人抵押借款1030萬元及760萬元二筆，89年9月
    6日停止繳息，本金部分尚欠16,933,019元，經上訴人聲請
    拍賣抵押物強制執行後，獲償5,13 8,294元後，尚欠本息共
    17,668,562元，有債權憑證可證。
  (二)被上訴人乙○○所有華僑商業銀行屏東分行（下稱華僑銀行
    ）帳號00000000000000號活期儲蓄存款帳戶，於89年11月24
    日轉出100萬元並匯款至丙○○所有郵局帳號0000000000000
    0號帳戶；89年11月30日以相同方式轉出1,323,000元，連同
    以「臨時存欠」方式轉匯127,000元，共計145萬元匯入丙○
    ○上開郵局帳戶等紀錄之華僑銀行、郵局存摺節本、華僑銀
    行存取款憑條、轉帳傳票、匯款委託書等影本，及93年3月
    24日僑銀屏營字第56號函與附件客戶往來明細表等形式上
    為真正。
五、茲兩造所爭執者為被上訴人間系爭抵押權設定行為是否係通
    謀虛偽意思表示，或有害及上訴人之債權。經查：
（一）被上訴人等抗辯稱丁○○、丙○○確於89年11月23日向乙
      ○○借款300萬元而設定系爭抵押權予乙○○為擔保，並
      陸續簽發面額各為100萬元、145萬元、55萬元之本票各一
      張予乙○○，由乙○○分別於89年11月24日、同年月30日
      、90年1月18日經匯款100萬元、145萬元、現金交付55萬
      元，共300萬元等情，固據其所舉證人鄭光輝（係丁○○
      之子、丙○○之兄）於原審證述在卷。然鄭光輝於原審證
      稱：「當時我弟弟因喝酒、賭博簽六合彩在外欠人家錢，
      為解決外面的債務，本件貸款是透過我向乙○○借的……
      ，乙○○也有要求提供擔保，但是我先主動提出。當時一
      開始就談借貸金額為300萬，約定系爭2筆土地及1棟房屋
      作抵押，按月付利息，當初約定1年就可以解決，利息約
      定8厘，因為我每個月都會與乙○○見面，利息每月月底
      前我父親與我弟弟將利息透過我拿給乙○○，我弟弟有時
      候也不會給我，給我的頻率有一半以上，沒有給我的話，
      我就自己拿出來付給乙○○。本件是我與乙○○談妥後…
      …，我帶同被告三人到代書蔡鳳慈的事務所辦理，先前條
      件都已經談好了，到代書事務所後，我們還是有談到利息
      如何給付，我有告訴代書說，我們是口頭約定利息，但請
      不要記載在契約書內」、及「三張本票是我父親與我弟弟
      分三筆在匯款前我看著他們親自簽的，由我拿給乙○○，
      每交一張本票，他就匯一筆」等語（見原審卷第128頁至
      第 130頁）。而被上訴人乙○○則陳稱：「當時是鄭光輝
      來找我周轉，我相信他的債信，所以才同意借給他。我記
      得他向我開口要借3、5百萬，我告訴他要分三次借較方便
      ，他只是大約提起是家裡要用，沒有說誰要借。我們一開
      始就約定利息 8厘，本件我們有設定抵押權，本來一開始
      沒有設定，是 3筆錢給他後，鄭光輝才告訴我，手頭比較
      緊，要設定抵押給我。系爭借款，是有約定每個月底我直
      接向鄭光輝拿利息。系爭借款鄭光輝口頭上有暫定一年，
      並沒有簽借貸契約，只有拿本票。當初我覺得鄭光輝信用
      度蠻夠的，所以才沒有設定抵押，是在事後鄭光輝告訴我
      手頭比較緊，才設定抵押。先前我不知道他們要設定什麼
      給我，後來我們到代書事務所那裡才知道他是拿他弟弟及
      父親的不動產來設定」、及「當天到代書那裡純粹是設定
      抵押，並沒有再談借錢的事，因為反正還不起了，再談也
      無濟於事」、「我每次匯款前，『鄭光明』就交付一張本
      票給我，我匯了三次，共收取三張」等語（見原審卷第13
      2頁）。
（二）依上述鄭光輝之證詞及被上訴人乙○○之陳述，就系爭抵
      押權如何約定部分：證人鄭光輝證稱：「當時一開始就談
      借貸金額為300萬，約定系爭2筆土地及1棟房屋作抵押」
      等語；而被上訴人乙○○卻稱：「本來一開始沒有設定，
      是3筆錢給他後，鄭光輝才告訴我，手頭比較緊，要設定
      抵押給我」、「先前我不知道他們要設定什麼給我，後來
      我們到代書事務所那裡才知道他是拿他弟弟及父親的不動
      產來設定」等語；顯然矛盾不實。又鄭光輝證稱：「到代
      書事務所後，我們還是有談到利息如何給付」等語，而被
      上訴人乙○○卻稱：「當天到代書那裡純粹是設定抵押，
      並沒有再談借錢的事，因為反正還不起了，再談也無濟於
      事」等語，亦有不符。再就簽發本票三張之交付部分：鄭
      光輝證稱：「三張本票……由我拿給乙○○，每交一張本
      票，他就匯一筆」等語，而乙○○卻稱：「我每次匯款前
      ，『鄭光明（民）』就交付一張本票給我」等語，即有明
      顯矛盾。益有進者，依被上訴人乙○○陳稱：「當時是鄭
      光輝來找我周轉，我相信他的債信，所以才同意借給他」
      、「當初我覺得鄭光輝信用度蠻夠的，所以才沒有設定抵
      押」、及「系爭借款，是有約定每個月底我直接向鄭光輝
      拿利息」等語，更足證明系爭借款債務人為鄭光輝，並非
      被上訴人丙○○，而被上訴人丁○○、丙○○僅係為擔保
      該借款，乃提供系爭不動產為擔保物設定抵押權予乙○○
      。
（三）又依被上訴人丙○○在萬丹郵局帳號「0000000000000-0
      號」之存摺顯示，89年11月24日固由被上訴人乙○○匯入
      100萬元，惟當日即分三次以現金提款50萬元、48萬元、2
      萬元；89年11月30日再由被上訴人乙○○匯入145萬元，
      亦於當日分三次以現金提款8,000元、52,230元、1,390,0
      30元，合計1,450,260元，當日餘額僅存721元（見原審卷
      第75、76頁）。被上訴人丙○○於匯款當日即將帳戶內款
      項提領一空，卻無法舉證證明其款項用途，僅空言係償還
      六合彩賭債云云，自難信實。況三人就其等所稱55萬元係
      以現金交付部分，並未能證明乙○○確有該筆現金之支出
      及丁○○、丙○○二人確有該筆現金之收取，亦難信為實
      在；是僅憑該項帳戶資金之出入，殊尚難認確屬系爭抵押
      借款。至系爭三張本票經送鑑定結果，認定被上訴人丙○
      ○及丁○○於本票上之簽名與當庭之書寫筆劃特徵相同，
      有法務部調查局鑑定通知書一件可稽（見本院卷第116 頁
      ），然就是否同一時間所簽發部分，並無法鑑定，惟系爭
      本票縱係被上訴人丁○○、丙○○二人所簽發，亦因前述
      乙○○所稱匯款前丙○○就交一張本票之語，與鄭光輝所
      證系爭本票均係由伊交給乙○○之語，互有不符而無足取
      ，顯尚未能以系爭本票之交付即認確有系爭借款之事實甚
      明。
（四）又被上訴人所稱上訴人另案告發被上訴人共同涉犯刑法第
      214 條之使公務員登載不實事項於公文書罪嫌部分，業據
      屏東地檢署檢察官以93年度偵字第4449號為不起訴處分確
      定，足證系爭抵押權設定行為應屬真正云云，固據提出該
      處分書影本一件為證（本院卷第148 頁）。然該案不訴處
      分之理由認為：「當事人於辦理土地登記時，縱有約定利
      息而未將利息約定事項登載於土地登記謄本，亦無所謂不
      實可言，即非使公務員登載不實」等情，其涉案事實僅係
      關於利息之約定部分而已，尚與本件系爭抵押借款是否真
      實之認定不生影響，自難執為系爭借款非通謀虛偽意思表
      示之依據。
六、縱上所述，被上訴人丁○○、丙○○既無向被上訴人乙○○
    借款300 萬元之事實，其二人以附表所列系爭不動產為乙○
    ○設定抵押權以供鄭光輝向乙○○借款之擔保，顯非為其二
    人自己之債務而為，則被上訴人三人間本件系爭借款及抵押
    權設定，顯係通謀之虛偽意思表示，依民法第87條第1 項規
    定，自屬無效。從而，上訴人依民法第87條第1 項、第113
    條、第242 條、第184 條之規定，先位聲明請求確認被上訴
    人丁○○、丙○○與被上訴人乙○○間就坐落如附表所示不
    動產向屏東縣屏東地政事務所以89年屏登字第232220號所為
    300 萬元之抵押權設定契約所擔保之債權不存在；及被上訴
    人乙○○應將前項抵押權登記塗銷；自屬有理由，應予准許
    。上訴人先位聲明既有理由，其備位聲明部分自無庸審酌。
    原審為上訴人敗訴之判決，尚有未洽。上訴意旨指摘原判決
    不當，求予廢棄改判，為有理由。爰由本院予以廢棄改判，
    如主文第二項所示。
八、據上論結，本件上訴為有理由，依民事訴訟法第450 條、第
    78條、第85條第1項，判決如主文。
中　　華　　民　　國　　94　　年　　1 　　月　　31　　日
                  　　　民事第一庭
                      　　　審判長法官  黃金石
                            法      官  林紀元
                            法      官  林健彥
以上正本證明與原本無異。
如對本判決上訴，須於判決送達後20日內向本院提出上訴狀，其
未表明上訴理由者，應於上訴後20日內向本院提出上訴理由書（
均須按他造當事人之人數附繕本）。上訴時應提出委任律師或具
有律師資格之人之委任狀，並依附註條文規定辦理。
                            書  記  官  張明賢
中　　華　　民　　國　　94　　年　　1 　　月　　31　　日
民事訴訟法第四百六十六條之一：對於第二審判決上訴，上訴人
應委任律師為訴訟代理人，但上訴人或其法定代理人具有律師資
格者，不在此限。
上訴人之配偶、三親等內之血親、二親等內之姻親，或上訴人為
法人、中央或地方機關時，其所屬專任人員具有律師資格並經法
院認適當者，亦得為第三審訴訟代理人。
第一項但書及第二項情形，應於提起上訴或委任時釋明之。
【附  表】
┌─┬───┬──────────────────────────┬──┐
│  │所有人│           標　　　　　　　　　　　示　             │種類│
├─┼───┼──────────────────────────┼──┤
│1.│丁○○│屏東縣萬丹鄉○○段六四地號                          │土地│
├─┼───┼──────────────────────────┼──┤
│2.│丁○○│屏東縣萬丹鄉○○段六七三之二地號                    │土地│
├─┼───┼──────────────────────────┼──┤
│3.│丙○○│屏東縣萬丹鄉○○段第四０七建號                      │房屋│
│  │      │門牌號碼：屏東縣萬丹鄉街後六一號                    │    │
└─┴───┴──────────────────────────┴──┘
